臺灣基隆地方法院小額民事判決
111年度基小字第775號
原      告  馬月芳  
被      告  馬恆鈞  


上列當事人間請求返還不當得利事件，本院於民國111年5月5日
言詞辯論終結，判決如下：
    主      文
被告應給付原告新臺幣壹萬參仟陸佰陸拾捌元。
原告其餘之訴駁回。
訴訟費用新臺幣壹仟元，由被告負擔新臺幣柒佰肆拾玖元，餘由
原告負擔。
本判決原告勝訴部分得假執行；但被告如以新臺幣壹萬參仟陸佰
陸拾捌元預供擔保，得免為假執行。
    事實及理由
一、按訴狀送達後，原告不得將原訴變更或追加，但擴張或減縮
    應受判決事項之聲明者，不在此限，民事訴訟法第255條第1
    項第3款定有明文。查原告起訴時請求被告應給付原告新臺
    幣（下同）1萬8,275元，最後於本院111年4月12日言詞辯論
    期日變更為1萬6,992元，核係縮減應受判決事項之聲明，符
    合前揭規定，先予說明。
二、原告主張：本院108年度家繼訴字第8號民事判決（下稱系爭
    前案判決）原告及訴外人馬建勲、馬雅麗、馬建綱、馬桂雲
    、馬建華（下稱馬建勲等5人）應將公同共有基隆市○○區○○
    段0000地號土地及其上同段8971建號建物即門牌號碼基隆市
    ○○路00巷000號3樓房屋（下稱系爭房屋）應有部分12分之11
    ，移轉登記予被告確定，原告以判決繼承為原因於109年9月
    17日登記為系爭房屋所有權人，應有部分12分之1。被告未
    經原告同意，自109年8月1日起至110年12月31日將系爭房屋
    以每月租金新臺幣 (下同）1萬3,500元出租，原告應分得12
    分之1租金利益；被告復擅自占用系爭房屋配屬之停車位，
    車位租金以2,500元計算，應按原告應有部分12分之1比例，
    給付原告相當於租金收益之不當利益，於扣除原告應負擔之
    系爭房屋管理費2,125元及系爭前案判決裁判費3,549元，依
    不當得利之法律關係，求為命被告給付原告1萬6,992元。
三、被告抗辯大致如下：被告支出原告與馬建勲等5人公同共有
    系爭房屋及坐落土地期間之109年房屋稅、契稅、土地增值
    稅，及2年管理費、廢棄物清理費用，原告應依潛在應有部
    比例分擔6分之1，加上原告應負擔系爭前案判決裁判費6分
    之1，被告以原告應返還17,234元抵銷原告本件請求之返還
    不當得利金額等語。並答辯聲明：原告之訴駁回。
四、經查，系爭房屋原為原告父親、被告祖父馬博民所有，馬博
    民生前預立自書遺囑，將系爭房屋及坐落土地遺贈予被告，
    馬博民於107年7月15日死亡，其子女即原告及馬建勲等5人
    於107年11月8日辦理繼承登記而公同共有系爭房屋，被告對
    原告及馬建勲等5人提起履行遺囑之訴訟，經系爭前案判決
    原告及馬建勲等5人應將公同共有基隆市○○區○○段0000地號
    土地及其上系爭房屋應有部分12分之11，移轉登記予被告確
    定，原告以判決繼承為原因於109年9月17日登記為系爭房屋
    所有權人，應有部分12分之1，被告以判決移轉為原因於109
    年9月16日登記為系爭房屋所有權人，應有部分12分之11等
    事實，有系爭前案判決、土地建物查詢資料、異動索引查詢
    資料附卷足憑，且為兩造所不爭執，可以相信為真實。
五、原告依不當得利法律關係，請求被告給付16,992元，為被告
    所否認，並以前詞置辯，本院判斷如下：
　㈠原告就其所有系爭房屋應有部分12分之1比例請求被告返還租
    金之不當得利部分：
　⒈無法律上之原因而受利益，致他人受損害者，應返還其利益
    ，民法第179條前段定有明文。又民法第818條所定各共有人
    按其應有部分，對於共有物之全部有使用收益之權，係指各
    共有人得就共有物全部，於無害他共有人之權利限度內，可
    按其應有部分行使用益權而言，故共有人如逾越其應有部分
    之範圍使用收益時，即係超越其權利範圍而為使用收益，其
    所受超過利益，要難謂非不當得利（最高法院55年台上字第
    1949號民事判例意旨參照）。
　⒉原告主張被告未經原告同意，將系爭房屋以每月租金1萬3,50
    0元出租他人，復擅自占用系爭房屋配屬之停車位，每月受
    有相當於租金之不當得利2,500元，為被告所不爭執，並有
    房屋租賃契約書可憑，則被告自109年8月1日起至110年12月
    31日止逾越其就系爭房屋應有部分所得之不當得利為2萬2,6
    67元【計算式：（13,500＋2,500）17×1/12＝22,667，小數
    點以下4捨5入，以下同】致原告受有損害，依前開說明，原
    告得請求被告返還自109年8月1日起至110年12月31日止之不
    當得利2萬2,667元。
　㈡被告主張原告應償還按其應有部分比例計算被告支出之系爭
    前案判決裁判費3,549元及系爭房屋土地增值稅164元、房屋
    稅187元、契稅6,134元、廢棄物清理費1,200元、管理費6,0
    00元，而為抵銷抗辯部分：
　⒈二人互負債務，而其給付種類相同，並屆清償期者，各得以
    其債務，與他方之債務，互為抵銷。抵銷，應以意思表示，
    向他方為之。其相互間債之關係，溯及最初得為抵銷時，按
    照抵銷數額而消滅，民法第334條第1項、第335條第1項定有
    明文。又共有物之管理費及其他負擔，除契約另有約定外，
    應由各共有人按其應有部分分擔之。共有人中之一人，就共
    有物之負擔為支付，而逾其所應分擔之部分者，對於其他共
    有人得按其各應分擔之部分，請求償還，民法第822條亦有
    明定。
  ⒉被告辯稱為系爭房屋支出土地增值稅、契稅、房屋稅、廢棄
    物清理費、管理費及繳納系爭前案判決訴訟費用2萬1,295元
    ，據其提出房屋稅繳款書、契稅繳款書、土地增值稅繳款書
    、管理費匯款暨繳款證明、本院自行收納款項收據為證，經
    查：
  ⑴「土地增值稅之納稅義務人如左：一、土地為有償移轉者，
    為原所有權人。二、土地為無償移轉者，為取得所有權之人
    。前項所稱有償移轉，指買賣、交換、政府照價收買或徵收
    等方式之移轉；所稱無償移轉，指遺贈及贈與等方式之移轉
    。」土地稅法第5條第1項第1款、第2款及第2項定有明文。
    又贈與契稅，應由受贈人估價立契，申報納稅，為契稅條例
    第7條所明定。被告因馬博民遺贈取得系爭房屋及坐落土地
    ，故原告及馬建勲等5人將公同共有基隆市○○區○○段0000地
    號土地及其上系爭房屋應有部分12分之11移轉登記予被告所
    生之土地增值稅、契稅，合計3萬7,785元，應由被告負擔。
  ⑵又房屋稅，以附著於土地之各種房屋，及有關增加該房屋使
    用價值之建築物，為課徵對象。房屋稅向房屋所有人徵收之
    ，房屋稅條例第3條、第4條第1項前段分別定有明文。原告
    及馬建勲等5人依系爭前案判決有將基隆市○○區○○段0000地
    號土地及其上系爭房屋應有部分12分之11移轉登記予被告之
    義務，被告為辦理所有權移轉登記，於109年9月3日繳納房
    屋稅1,124元，有110年房屋稅繳款書可憑，應由系爭房屋所
    有人即原告及馬建勲等5人共同負擔，原告潛在應有部分比
    例為6分之1，應負擔187元。
  ⑶被告辯稱支出因清理系爭房屋，支出廢棄物清理費用，為原
    告所否認，被告並未提出證據證明有支付所謂廢棄物清理費
    用之相關事證，其以原告應分擔1,200元於本件為抵銷云云
    ，自不足取。
  ⑷被告支付系爭房屋自108年1月起至109年12月止之管理費共3
    萬6,000元，已提出匯款暨繳款證明為證，原告及馬建勲等5
    人於107年11月8日辦理繼承登記而公同共有系爭房屋，被告
    則以判決移轉為原因於109年9月16日登記為系爭房屋所有權
    人，應有部分12分之11，因此自108年1月1日起至109年9月1
    5日止之管理費3萬750元（計算式：1,500×20＋1,500×1/2＝30
    ,750），應由系爭房屋所有人即原告及馬建勲等5人共同負
    擔，原告潛在應有部分比例為6分之1，應負擔5,125元；另
    自109年9月16日起至109年12月31日止之管理費5,250元（計
    算式：1,500×1/2＋1,500×3＝5,250），原告應有部分比例為1
    2分之1，應負擔438元。
  ⑸被告辯稱原告應負擔系爭前案判決訴訟費用3,549元，有本院
    自行收納款項收據在卷可憑，且為原告所不爭執，自屬可採
    。
　⒊原告應負擔之系爭房屋房屋稅187元、管理費5,563元（計算
    式：5,125＋438＝5,563）、系爭前案前決訴訟費3,549元，
　　已由被告繳納，自應返還被告，被告於9,299元（計算式：187＋5,563＋3,549＝9,299）範圍內，得與原告請求之不當得利金額抵銷，故原告得請求被告給付相當於租金之不當得利金額為1萬3,368元（計算式：22,667－9,299＝13,368）。　
六、綜上所述，原告依民法第179條規定，請求被告給付1萬3,36
    8元，為有理由，應予准許；超過這部分的請求，為無理由
    ，應予駁回。
七、本件第一審裁判費為1,000元，此外別無其他費用支出，訴
    訟費用依兩造勝敗比例，由被告負擔748元（13,66818,275
    1,000＝748元），餘由原告負擔。
八、本判決被告敗訴部分，依民事訴訟法第436條之20規定，應
    依職權宣告假執行，併依酌情宣告被告預供相當之擔保金額
    後得免為假執行。
九、結論：本件原告之訴為一部有理由，一部無理由，依民事訴
    訟法第436條之19第1項、第436條之20、第436條之23、第43
    6條第2項、第79條、第392條第2項，判決如主文。
中　　華　　民　　國　　111 　年　　5 　　月　　19　　日
　　　　          基隆簡易庭法　官　陳湘琳
以上正本係照原本作成。
對於本件判決如有不服，應於收受送達後20日內向本院提出上訴
書狀，上訴於本院合議庭，並按他造當事人之人數附具繕本。
當事人之上訴，非以判決違背法令為理由不得為之，上訴狀應記
載上訴理由，表明下列各款事項：
㈠原判決所違背之法令及其具體內容。
㈡依訴訟資料可認為原判決有違背法令之具體事實。
中　　華　　民　　國　　111 　年　　5 　　月　　19　　日
                            書記官　黃婉晴